【裁判字號】    89,上訴,1749
【裁判日期】    890821
【裁判案由】    偽造有價證券
【裁判全文】
臺灣高等法院臺中分院刑事判決                  八十九年度上訴字第一七四九號
    上  訴  人  臺灣台中地方法院檢察署檢察官
    被      告  乙○○
    選任辯護人  許桂挺
右上訴人因偽造有價證券案件，不服臺灣臺中地方法院八十九年度上訴字第一五二二
號中華民國八十九年八月二十一日第一審判決（起訴案號：臺灣臺中地方法院檢察署
八十八年度偵字第三四七三號），提起上訴，本院判決如左：
    主      文
原判決撤銷。
乙○○行使偽造有價證券，處有期徒刑壹年貳月，緩刑年。
偽造之付款人臺灣銀行中興新村分行、帳號３２９６７號、票號ＡＭ４８０４１３號
、發票日八十七年十月三十日、面額拾伍萬陸仟元、發票人「鄭穎靜」壹紙，沒收
。
    事      實
一、乙○○與廖澄清（後改名廖昱信，另經臺灣臺中地方法院檢察署以八十八年度偵
    字第三四七三號處分不起訴確定）原屬舊識，且均從事中古車買賣，因乙○○於
    民國（下同）八十七年九月間，向廖澄清購買價金新台幣（下同）二十二萬元之
    中古車輛一部供轉賣，廖澄清於八十七年九月二十三日將車輛交付乙○○後，因
    乙○○尚未將車輛售出，廖澄清遂要求乙○○書立買賣契約書並交付支票供為價
    款之擔保，乙○○為求順利取得支票，於看到報紙有販賣支票之廣告，竟依上開
    廣告連絡，年籍不詳之「林中興」於八十七年九月間某日，在臺中市育英國中附
    近以六千元之價格向林中興所販賣之偽造之付款人臺灣銀行中興新村分行（起訴
    書誤載為中興分行）、帳號３２９６７號、票號ＡＭ４８０４１３號、發票日八
    十七年十月三十日、面額三十五萬六千元、發票人「鄭穎靜」（按實際發票人為
    鄭予靜）一紙，乙○○於購得後，明知上開支票係不能使用之偽造支票，即於八
    十七年九月二十五日將上開偽造之支票交付不知情之廖澄清以行使，做為上開車
    款之擔保，廖澄清於取得支票後，再交付不知情之廖仁政持上開支票前往臺中企
    銀內新分行提示，於八十七年十月三十日因印鑑不符退票後，經警循線查獲。
二、案經臺中縣警察局霧峰分局報請臺灣臺中地方法院檢察署檢察官偵起訴。
    理      由
一、訊據被告乙○○固坦承右揭閱報向林中興以六千元之價格購買支票一張供做廖澄
    清購車之擔保之事實不諱，惟矢口否認涉有何行使偽造有價證券犯行，辯稱：當
    時伊有向付款行社照會云云，惟查：被告於本院八十九年十月十一日調查時供稱
    ：「當時我看報紙，對方要賣九千，他說票是正常，但叫我不能使用」等語（詳
    見本院審理卷第二十四頁），且自收受被告上開支票之廖澄清亦於偵查中證稱：
    「乙○○向我買車，交給我的車款，說是他堂哥的票」等語（詳見偵查卷第二十
    一頁背面），參諸被告以六千元之價格即購得面額三十五萬六千元之支票，且發
    票人鄭予靜亦於警訊時證稱：「‧‧‧但是我遺失均為空白支票，上面數據印章
    都不是我的」等語（詳見偵查卷第九頁背面），並卷附支票影本發票人之印文為
    鄭穎靜並非鄭予靜（詳見偵查卷第十三頁），被告對於該支票係不能使用之偽造
    支票，應已知之甚稔。是被告明知上開支票係偽造之支票，竟仍予行使交付廖澄
    清，其右揭犯行，應堪認定。
二、核被告所為，係犯刑法第二百零一條第二項之行使偽造有價證券罪，公訴人認右
    揭支票係被告竊得後自行偽造，而認被告犯有刑法第二百零一條第一項之意圖供
    行使之用偽造有價證券罪，惟本件查無積極證據足資證明系爭支票係被告所自行
    偽造，被告所為應僅止於行使偽造有價證券（理由詳如理由欄三所述），起訴法
    條容有未洽，應由本院予以變更。原審疏未詳查，諭知被告無罪，顯有違誤，檢
    察官上訴意旨認被告所為罪證明確指摘原審判決不當，為有理由，自應由本院將
    原審判決予以撤銷改判。爰審酌被告並無犯罪紀錄素行良好，有臺灣臺中地方法
    院檢察署刑案資料查註紀錄表及臺灣高等法院被告全國前案紀錄表各一份在卷可
    稽，所偽造之支票僅供債務之擔保，及其犯後業已交付所有車款，此分據被告供
    明及廖澄清證述無訛等一切情狀，量處有期徒刑一年二月。又被告未曾受有期徒
    刑以上刑之宣告，此有前開刑案資料查註紀錄表及告全國前案紀錄表各一份在卷
    可稽，所偽造之支票僅供債務之擔保，被告因一時失慮，偶罹刑典，經此刑之宣
    告後，應知警惕而無再犯之虞，本院因認暫不執行其刑為當，予以宣告緩刑三年
    ，用啟自新。偽造之付款人臺灣銀行中興新村分行、帳號３２９６７號、票號Ａ
    Ｍ４８０４１３號、發票日八十七年十月三十日、面額拾伍萬陸仟元、發票人
    「鄭穎靜」壹紙，應依刑法第二百零五條之規定宣告沒收。
三、公訴意旨另以：被告乙○○意圖為自己不法之所有，於民國八十五年七月二十六
    日，在臺中市竊盜鄭予靜放置於車內之臺灣行中興新村分行（起訴書誤載為中興
    分行）空白支票二十餘張，得手後並將其中票號ＡＭ４８０４１３號之支票，偽
    造發票人之印章及支票金額三十五萬六千元，交予不知清之廖澄清做為支付車款
    用。因認被告另涉有刑法第二百零一條第一項之意圖供行使之用而偽造有價證券
    罪嫌、刑法第二百一十七條偽造印章罪嫌、刑法第三百二十條第一項之竊盜罪嫌
    及刑法第三百三十九條第一項之詐欺取財罪嫌。按按犯罪事實應依證據認定之，
    無證據不得推定其犯罪事實。又不能證明被告犯罪者，應諭知無罪之判決，刑事
    訴訟法第一百五十四條、第三百零一條第一項定有明文。又刑事訴訟法上所謂認
    定犯罪事實之證據，係指足以認定被告確有犯罪行為之積極證據而言，該項證據
    自須適合於被告犯罪事實之認定，始得採為斷罪資料（參照最高法院二十九年上
    字第三一０五號判例）。本件公訴人認被告涉有右揭意圖供行使之用而偽造有價
    證券、竊盜、詐欺取財犯行，無非以被害人鄭予靜之指述、廖澄清之證述及被告
    無法提供林中興之年籍供查證以及支票影本為其主要之論據。惟查：訊據被告堅
    決否認有竊取上開支票及偽造支票以及詐欺犯行，辯稱：支票係伊於八十七年九
    月底，在臺中市育英國中向林中興所購，而買車的款項二十二萬，伊已全部付清
    等語。經查：、鄭予靜確於八十五年七月二十六日，在臺中市○○路附近，遺
    失臺灣銀行中興新村分行第三二九六七帳號之空白票據二十餘張，而被告所持交
    廖澄清之上開帳號、支票號碼四八○四一三號支票，係鄭予靜於前開時、地遺失
    之空白支票中之一張乙節，固據鄭予靜於警訊時指訴明確，且有遺失票據申請書
    、掛失止付票據提示人資料查報表（均影本）各乙紙在卷可稽。惟鄭予靜所失竊
    上開空白支票，計有自第四八○四○三號至四八○四二五號共二十三張，有臺灣
    銀行中興新村分行八十八年八月十二日（八八）銀興營字第三七七二號函在卷可
    考，除被告所持交廖澄清之右揭支票外，尚有票號四八○四一○號、四八○四一
    一號、四八○四一五至四八○四一八號、四八○四二一至四八○四二五號等十一
    張支票，而上開支票先後經徐大展等不同之持票人提示請求付款不獲兌現，而上
    開經提示請求付款之支票中，除票號四八○四一○號支票發票人非「鄭穎靜」外
    ，其餘各該支票之發票人印文均為「鄭穎靜」，以肉眼觀察，各該支票上「鄭穎
    靜」之印文，與被告持交廖澄清張上開支票上「鄭穎靜」之印文均相同，而經警
    循線追查後，證人劉明山於警訊時並供稱：票號四八○四一六號支票亦係其依自
    由時報刊登之販賣廣告，以八千元代價所購得，有臺中市警察局第三分局循線追
    查之警訊筆錄、上開支票影本等件在卷可參，核與被告交付廖澄清之右揭支票，
    發票人欄之印文皆為「鄭穎靜」相同，且與上開被告辯稱係閱報購得上開支票之
    情節亦相符合，足證證人劉明山所供為真。且本件除使用付款人臺灣銀行中興新
    村分行、帳號３２９６７號、票號ＡＭ４８０４１３號、發票日八十七年十月三
    十日、金額三十五萬六千元、發票人「鄭穎靜」之支票一紙外，並無其他積極證
    據足資證明鄭予靜失竊之支票，亦係經由被告使用，從而公訴人認右揭鄭予靜所
    有之上開支票均係被告所竊盜，即與事實不符。、且被告所持之支票所有人姓
    名實為「鄭予靜」，有該支票、退票理由單影本在卷可按，核與本件支票上發票
    人「鄭穎靜」不符，從而本件鄭予靜之支票果係被告竊取後偽造，應無將支票發
    票人姓名誤載之理，另警方依上開支票持有人之一吳財源亦於臺灣臺中地方法院
    八十八年度訴字第二二三七號案審理時供稱伊於八十七年九月間見自由時報廣告
    打電話購如附表一所示三張（即上開鄭予靜失竊之票號ＡＭ４８０４２２、ＡＭ
    ４８０４２３、ＡＭ４８０４２４號）三張票據等語，而該三張票據發票人亦均
    為「鄭穎靜」有該案判決書一份附卷可稽（詳原審審理卷第二三五頁至第二四五
    頁），亦與前開劉明山所述及被告上開所辯相符，且依上開劉明山、吳財源所持
    之支票發票人均為鄭穎靜以觀，右揭支票顯非被告所偽造至明，而應係由同一人
    未經真正所有人授權並誤認其姓名，刻製一「鄭穎靜」之印章而加以簽發亦堪認
    定，是被告辯稱右揭支票並非其所竊得，而係其依報紙之廣告所購得，且非其偽
    造等語，應堪採信。、再按刑法第二百零一條第一項之偽造有價證券罪，須為
    無制作權人意圖供行使之用，擅自冒用有權制作者名義，且行為人明知為無權制
    作人卻仍基於偽造故意而偽造有價證券者，始足當之；而屬有價證券之支票上依
    法絕對應記載事項，原即得以空白授權之方式授權執票人填載，若行為人係基於
    他人之授權而填載各該絕對應記載事項而完成發票行為，自難論以偽造有價證券
    罪。而刑法第三百三十九條第一項之詐欺取財罪之成立，係以意圖為自己或第三
    人不法所有，以詐術使人將本人或第三人之物交付為要件，所謂以詐術使人交付
    ，必須被詐欺人因其詐術而陷於錯誤，若其所用方法，不能認為詐術，亦不致使
    人陷於錯誤，即不構成該罪。換言之，該罪必須行為人自始基於不法所有之意圖
    ，以詐術使人交付財物，始能構成。惟查：被告與廖澄清原屬舊識，且均從事中
    古車買賣，平日即有相互支援之情事，右揭支票係因被告向廖澄清購買價金二十
    二萬元之中古車輛一部以供轉賣，廖澄清將車輛交付被告後，嗣因被告未將車輛
    售出，方應廖澄清之要求書立買賣契約書並交付右揭支票供為價款之擔保，並買
    賣契約書上被告留之電話號碼係屬真正等情，業據廖澄清於偵查中及原審審理中
    結證甚明，並有買賣契約書在卷可資為憑，而右揭支票之面額為三十五萬六千元
    ，逾被告向廖澄清購車價款二十二萬元甚多，右揭支票如係由被告所填載，被告
    理應依其與廖澄清之交易金額填載，委無填載逾交易金額十餘萬元之面額致徒增
    困擾之理，參照前述鄭予靜所失竊之二十三張支票應係由同一人未經真正所有人
    授權並誤認其姓名，刻製一「鄭穎靜」之印章而加以簽發等情，被告辯稱其購得
    右揭支票之時，右揭支票上各記載事項併發票人印文均已記載完成等語，應堪採
    信。另依被告與廖澄清之前開交易過程以觀，被告係於取得買賣標的之車輛後，
    方應廖澄清之要求交付右揭支票，廖澄清並無因被告施用何詐術行為致陷於錯誤
    而交付財物之情事，且被告與廖澄清原即熟識，被告如有不法所有之意圖，絕無
    將右揭支票交付予時有互相支援之同業之理，且證人廖澄清亦於原審八十九年八
    月七日調查時證稱：被告己還清車款等語（詳見原審卷第二三○頁），核與被告
    供稱已還清車款等語相符，自難認被告有何意圖為自己不法之所有之意圖，是本
    件顯亦無從以被告暫以上開支票供擔保，即認被告涉有何詐欺取財犯行，此外，
    復查無其他積極證據足資證明被告有何公訴人所指之竊盜、意圖供行使之用而偽
    造有價證券、偽造刻章、詐欺取財之犯行，惟被告所涉本部分犯行果若成立，則
    與前開論罪科刑部分具有牽連犯之裁判上一罪關係，爰不另為無罪之諭知。檢察
    官上訴意旨認被告己涉有竊盜、偽造印章、意圖供行使之用而偽造有價證券以及
    詐欺犯行，指摘原審判決關於竊盜、偽造印章、意圖供行使之用而偽造有價證券
    以及詐欺部分不當，為無理由，附予敘明。
三、據上論斷，應依刑事訴訟法第三百六十九條第一項前段、第三百六十四條、第二
    百九十九條第一項前段、第三百條、刑法第二百零一條第二項、第七十四條第一
    款、第二百零五條、罰金罰鍰提高標準條例第一條前段，判決如主文。
本案經檢察官甲○○到庭執行職務。
中      華      民      國    八十九     年      十一     月     二     日
                                  臺灣高等法院臺中分院刑事第三庭
                                        審判長法  官  方  艤  駐
                                              法  官 劉  連  星
                                              法  官 胡  忠  文
右正本證明與原本無異。
如不服本判決應於收受送達後十日內向本院提出上訴書狀，其未述上訴之理由者並
得於提起上訴後十日內向本院補提理由書（均須按他造當事人之人數附繕本）。
                                              書記官  粘  銘  環
中      華      民      國    八十九     年      十一     月     三     日
                                                                        Ｉ


司法院資訊處製作；財團法人民間司法改革基金會備份。
